臺灣士林地方法院刑事判決　　　　　　　 96年度易字第599號
公　訴　人　臺灣士林地方法院檢察署檢察官
被　　　告　甲○○　原名：沙.
選任辯護人　謝智潔律師
上列被告因恐嚇案件，經檢察官聲請簡易判決處刑（94年度偵字
第9953號），本院士林簡易庭認不宜逕以簡易判決處刑（96年度
士簡字第188 號），移由本院刑事庭改依通常程序審理，本院判
決如下：
    主  文
甲○○無罪。
    理  由
一、公訴意旨略以：被告甲○○與乙○○原為夫妻關係，2 人於
    民國94年2 月4 日晚上7 時許，在臺北市○○區○○街280
    巷21弄1 號乙○○住處，因細故糾紛發生口角，甲○○竟以
    國語稱：「你給我小心一點，我要拿刀療刀砍你」等語，恫
    嚇乙○○，致其心生畏懼，致生危害於安全。案經乙○○訴
    由臺北市政府警察局北投分局報告偵辦，因認被告涉犯刑法
    第305 條之恐嚇罪嫌云云。
二、按犯罪事實應依證據認定之，無證據不得認定犯罪事實；又
    不能證明被告犯罪者，應諭知無罪之判決，刑事訴訟法第15
    4 條第2 項、第301 條第1 項分別定有明文。又認定不利於
    被告之事實，須依積極證據，苟積極證據不足為不利於被告
    事實之認定時，即應為有利於被告之認定，更不必有何有利
    之證據；且刑事訴訟法上所謂認定犯罪事實之積極證據，係
    指適合於被告犯罪事實之認定之積極證據而言，雖不以直接
    證據為限，間接證據亦包括在內，然而無論直接或間接證據
    ，其為訴訟上之證明，須於通常一般之人均不致有所懷疑，
    而得確信其為真實之程度者，始得據為有罪之認定，倘其證
    明尚未達到此一程度，而有合理之懷疑存在時，自不能以推
    測或擬制之方法，以為有罪裁判之基礎。又告訴人之指訴，
    係以使被告判罪處刑為目的，故多作不利於被告之陳述，自
    不得以其指訴為被告犯罪之唯一證據，此於最高法院52年台
    上字第1300號判例廢止之前，固係如此，於上開判例廢止後
    ，本於經驗法則，亦復相同。而刑法第305 條所謂致生危害
    於安全，係指受惡害之通知者，因其恐嚇，生安全上之危險
    與實害而言，即須被害人因加害人惡害之通知心生畏懼，而
    有不安全之感覺為要件；若被害人並未因之而生畏怖，即不
    足對其致生安全上之危險，尚難以該罪相繩（最高法院26年
    渝非字第15號判例意旨、最高法院52年台上字第751 號判例
    意旨參照）。
三、被告暨選任辯護人認公訴人舉為證據之告訴人乙○○、證人
    丙○○警詢、偵訊時所為陳述，均為被告以外之人於審判外
    所為之陳述，無證據能力。則上開被告以外之人於審判外所
    為之陳述，其證據能力自應先予究明。
  (一)按被告以外之人於審判外之言詞或書面陳述，除法律有規定
    者外，不得作為證據，刑事訴訟法第159 條第1 項定有明文
    ，是被告以外之人於審判外之言詞或書面陳述，除非法律別
    有規定者，否則不得作為證據，亦即除非法律別有規定，否
    則傳聞證據不得做為證據。考其立法意旨，無非係以證人於
    陳述時，在記憶、知覺、表達，以及陳述之動機上，均有可
    能為與事實不一致之陳述，如在審判中經由具結、交互詰問
    、要求其就所見所聞為更深入細緻之描述，以及審判者透過
    直接審理，觀察證人行交互詰問時陳述之舉止，則得降低此
    種證人陳述與事實不一致之危險（最高法院72年度台上字第
    3194號判決要旨、72年度台上字第5094號判決要旨參照）。
    從而，僅在符合刑事訴訟法於第159 條之後所定之第159 條
    之1 、第159 條之2 、第159 條之3 、第159 條之4 、第15
    9 條之5 等同法第159 條第1 項所稱之例外規定之要件下，
    始允許被告以外之人於審判外之陳述作為證據。經查，證人
    證人即告訴人乙○○、證人丙○○警詢時及檢察事務官前所
    為之陳述，均為被告以外之人於審判外之陳述，復查無上開
    例外規定之情事而得取得證據能力，自應排除作為證據。
  (二)按被告以外之人於偵查中向檢察官所為之陳述，除顯有不可
    信之情況者外，得為證據，刑事訴訟法第159 條之1 第2 項
    定有明文，而其中所稱「顯有不可信」，係指陳述是否出於
    供述者之真意、有無違法取供情事之信用性而言，故應就偵
    查或調查筆錄製作之原因、過程及其功能等加以觀察其信用
    性，據以判斷有無顯不可信之情形（最高法院94年度台上字
    第629 號刑事判決意旨參照）。次按證人除未滿16歲者或因
    精神障礙，不解具結意義及效果者外，應命具結；證人依法
    應具結而未具結者，其證言，不得作為證據，刑事訴訟法第
    18 6條、第158 條之3 分別定有明文。查證人即告訴人乙○○、丙○○於95年11月27日檢察官訊問時所為之審判外陳述
    ，其中，證人丙○○係就親身經歷本案發生經過，又因其為
    未滿16歲之人，無庸具結，經檢察官告以據實陳述義務後，
    陳述渠證詞，筆錄製作過程均經全程錄音，檢察官偵訊問題
    亦均切中本案待證事實，並使證人連續陳述，筆錄製作完畢
    後，亦經證人核閱無訛後簽名在末，其上開向檢察官所為陳
    述，並無顯不可信情況；況且，證人丙○○又經本院傳訊到
    庭，賦予被告對質詰問之機會，藉以釐清證人先前審判外之
    陳述之疑義，以利究明事實，揆諸前開說明，自得採為證據
    。至證人即告訴人乙○○並非未滿16歲之人，亦無精神障礙
    致不解具結意義及效果之情形，依法應命具結，惟乙○○並
    未於該次訊問期日具結，依前開說明，證人乙○○該日之陳
    述自不得作為證據。
四、公訴人認被告甲○○涉有刑法第305 條之恐嚇犯行，無非係
    執證人即告訴人乙○○、證人丙○○之證詞為其主要論據。
    訊據被告堅決否認有何恐嚇犯行，辯稱：伊與被告吵架之次
    數太多，不記得曾於前揭時、地對乙○○有上揭話語；縱有
    之，伊與乙○○當時雖已離婚，然仍屬事實上夫妻關係，而
    伊與乙○○之間自2 人婚姻關係存續時起，即長期處於不平
    等之地位，告訴人站在施暴者之立場，不斷對被告施以肉體
    、精神上之虐待，被告原係家中之弱勢者，告訴人身為強勢
    者，不可能也不會因被告在爭吵中所說任何言語生畏懼等語
    。經查：
  (一)被告於94年2 月4 日晚上7 時許，在臺北市○○區○○街28
    0 巷21弄1 號乙○○住處，因乙○○不滿被告於書房內使用
    電腦，恐將影響子女夜間自修之細故而與被告在餐桌上發生
    口角，爭執到後來，被告與告訴人乙○○均氣憤難當，被告
    且即以國語對乙○○稱：「你給我小心一點，我要拿刀療刀
    砍你」等語，業據證人即告訴人之母丁○○（參見本院96年
    6 月4 日審判筆錄第6 頁至第8 頁）、證人丙○○（參見本
    院96年6 月4 日審判筆錄第14頁、95年11月27日偵訊筆錄第
    4 頁，附於臺灣士林地方法院檢察署94年度偵字第9953號卷
    第94頁）、證人乙○○（參見本院96年6 月4 日審判筆錄第
    24頁）分別證述在卷，互核且大致相符，堪認所證信實。
  (二)辯護人固質疑稱證人乙○○身為告訴人，與被告素有嫌隙；
    而證人丙○○之監護人既為告訴人，一切均須仰賴告訴人，
    其為上開證述顯有不得已之苦衷；而證人丁○○既稱其不懂
    國語，如何又能證稱被告以上開國語出言恫嚇乙○○？因認
    證人乙○○、丙○○、丁○○之證詞均無可採。然查，上開
    證人均經本院隔離後行交互詰問，證人丙○○除前後迭為一
    致證述外，復明確證稱：伊到庭作證，不致因父母親之利害
    關係相反，而有不依實陳述之心理壓力等語（參見本院96年
    6 月4 日審判筆錄第19頁），觀其證詞亦未特意而為不利被
    告之陳述，堪認辯護人所指要屬無據。至證人乙○○雖亦具
    告訴人之身分，然其於本院既經具結作證，此部分所證亦查
    無瑕疵可指，自不得以其兼具有告訴人身分一端，即全盤抹
    煞其證詞之證明力。而證人丁○○固坦稱其不懂國語，其到
    庭作證時亦均以台語陳述，然觀其於本院所陳內容，語多保
    留，或稱未見聞爭執，或稱被告與告訴人相處很好等語（參
    見本院96年6 月4 日審判筆錄第6 頁），可見其雖身為告訴
    人之母親，然實不願涉入被告及告訴人之紛爭，甚或不願特
    意偏頗而為有利告訴人之證述（參見本院96年6 月4 日審判
    筆錄第4 頁、第6 頁）；況證人丙○○、乙○○均證稱丁○○並非完全聽不懂國語（參見本院96年6 月4 日審判筆錄第
    15 頁 、第27頁），參以證人丁○○自己已證稱：「（問：
    你剛剛說你有聽到你媳婦要用刀子砍你兒子，你媳婦是如何
    說，是否可以說一遍？）被告好像是說：『要把你殺』等語
    （本院96年6 月4 日審判筆錄第8 頁），足見證人丁○○雖
    不諳國語，或未能全然複述被告所言內容，僅能於公訴人提
    示相關卷證筆錄後，約略回憶、證述，然其顯非不能掌握被
    告前揭時、地所言要旨，是其所證仍堪憑採。從而，被告於
    前揭時、地確曾對告訴人乙○○稱：「你給我小心一點，我
    要拿刀療刀砍你」等語，至堪認定。
  (三)被告於前揭時、地固有對告訴人乙○○稱：「你給我小心一
    點，我要拿刀療刀砍你」等語，雖堪認定，然刑法第305 條
    所謂致生危害於安全，係指受惡害之通知者，因其恐嚇，生
    安全上之危險與實害而言，即須被害人因加害人惡害之通知
    心生畏怖，始足成罪，已如前述。而該畏怖之心理狀態，固
    屬被害人之主觀感受，然該惡害言語，客觀上是否足致被害
    人心生畏怖，未可一概而論，仍應自客觀上綜合行為人與被
    害人間之相處模式及相互間之關係、事後行為人及被害人之
    表現等情，藉以綜合判斷一般人倘處於同一狀態之下，該言
    語客觀上是否足使受通知者心生畏懼而有不安全之感覺。本
    院認被告上開所言，尚不致告訴人生何安全上之危險與實害
    ，而有何畏怖可言，茲分敘理由如下：
  1.查被告與告訴人原為夫妻，婚後育有3 名子女，迄89年間協
    議離婚前，歷經至少2 起疑似家庭暴力事件，2 人相處原即
    多有不睦。後來，被告與告訴人因於88年1 月10日口角爭執
    ，告訴人不慎致被告受有延遲性脾臟破裂之傷害，被告於同
    年月15日至臺北市立萬芳醫院急診切除脾臟，被告並據以對
    告訴人提出傷害告訴；嗣2 人於88年6 月19日簽訂和解書，
    預立協議離婚之條件，由告訴人撥款新台幣（下同）450 萬
    元予被告，復以一年時間進行心理諮商，以觀後效，並賦予
    被告得隨時提出離婚請求，且得於婚姻存續期間，拒絕同居
    之權利後，始由被告撤回上開案件之傷害告訴，惟嗣2 人仍
    協議離婚，此除據被告陳明在卷外，並有卷附臺北市政府警
    察局女警隊處理家庭暴力案件調查紀錄表、臺北市政府警察
    局文山第一分局受理刑事案件報案三聯單、臺北市立仁愛醫
    院驗傷診斷書、臺北市立萬芳醫院醫療費用收據、病危通知
    單、勞工保險殘廢診斷書、和解書等各1 份（以上均影本，
    附於本院96年度士簡字第188 號卷）、臺灣臺北地方法院檢
    察署88年度偵字第1444 8號不起訴處分書（參見偵卷第85頁
    ）在卷可考。嗣被告為就近便於探視、照顧3 名子女，又與
    告訴人協議，自93年10月15日起搬至告訴人臺北市○○區○○街28 0巷21弄1 號住處居住，此有房屋租賃契約書1 份在
    卷可憑（參見偵卷第53頁），2 人且仍同居1 室（本院96年
    6 月4 日審判筆錄第10頁、第29頁、第32頁），即被告與告
    訴人仍營實際之夫妻生活，具事實上之夫妻關係（另參見本
    院96年6 月4 日審判筆錄第39頁、第42頁），彼此相知甚深
    。證人丙○○且就被告與告訴人之相處模式證稱：「（問：
    一般爸爸、媽媽出去吃飯，是何人決定？）爸爸」、「（問
    ：有無特別事情，爸爸特別聽媽媽的話，媽媽說什麼就是什
    麼？）沒有，頂多就是一起討論」，足見被告與告訴人所營
    之事實上夫妻生活，仍係告訴人處於強勢之地位，堪認被告
    所辯：告訴人在家中基於強勢之地位，告訴人不致因被告盛
    怒下爭吵中之言語感到畏懼等語，確非無憑。參以證人丁○○亦證稱：那天的吵架與平常的吵架沒有特別不同，只是言
    語在吵架等語（參見本院96年6 月4 日審判筆錄第9 頁），
    益徵被告於口角中，對告訴人稱：「你給我小心一點，我要
    拿刀療刀砍你」等語，固已逾矩，然究不能排除被告上開所
    言，僅係因爭執中一時盛怒，致言語失出，然尚未致告訴人
    心生畏怖之可能性。
  2.證人即告訴人乙○○雖就其聽聞被告上開話語之感受證稱：
    打從心裡就很害怕，因為被告曾把水果刀藏在枕頭下云云（
    參見本院96年6 月4 日審判筆錄）。然證人乙○○既具告訴
    人之身分，與被告業已水火不容，則其陳述時不免摻雜欲入
    被告於罪之動機，是其上開證言之證明力更應予嚴格檢視，
    以核其真偽。經查，告訴人與被告口角後，倘確如其所證，
    已因被告上開言語生安全上之危險與實害，則其生命、身體
    遭受威脅之畏怖心理，自當表現於外，並認真思考如何防免
    自己生命、身體遭受危害之方法，始與經驗法則相符。矧告
    訴人身為臺北市○○區○○街280 巷21弄1 號房屋之實際管
    領人，與被告間復簽有卷附之租賃合約，倘認不宜再留被告
    住居上址，自得依法終止租約而逐客。詎告訴人捨此不由，
    甚自當晚與被告口角之後，迄94年6 月間被告搬離告訴人上
    開臺北市○○區○○街280 巷21弄1 號之住處前，均仍一如
    往常與被告同居一室（參見本院96年6 月4 日審判筆錄第32
    頁證人乙○○之證述），則告訴人是否確因被告所言「你給
    我小心一點，我要拿刀療刀砍你」等語而致心生畏怖，確堪
    置疑。
  3.公訴人又舉最高法院26年渝非字第15號判例意旨，論稱告訴
    人乙○○嗣於96年2 月6 日，即向臺北市警察局北投分局報
    案請求處理，論稱告訴人生命顯然已經深感不安，難謂未達
    於危害安全之程度云云。惟查，公訴人所指報案紀錄，確有
    卷附臺北市政府警察局北投分局處理家庭暴力與兒少保護案
    件調查紀錄（通報）表1 紙可憑（參見偵卷第74頁）。惟細
    繹其內容，告訴人雖向警陳明擬自行聲請保護令（詳如該通
    報表「家庭暴力案件欄」編號16項所示），嗣卻未為任何聲
    請，已據被告自承在卷（本院96年6 月4 日審判筆錄第42頁
    ）；且告訴人顯係至被告再度離開其上址住處，2 人之關係
    再度破裂已無從挽回後，始又於95年8 月1 日，再就本案事
    實訴請臺北市政府警察局報告偵辦，此觀卷附臺北市政府警
    察局北投分局光明派出所陳報單自明（參見偵卷第4 頁、94
    年8 月1 日告訴人乙○○警詢筆錄，偵卷第10頁），則告訴
    人上開94年2 月6 日之報案紀錄，與公訴人所舉最高法院26
    年渝非字第15號判例事實，即不能相提並論，無從比附援引
    。況被告與告訴人之間向來不睦，觀之告訴人告訴範圍，原
    亦兼含被告竊盜丙○○所有之書法用具一組云云，惟嗣檢察
    官偵查結果，原委已明，並業於95年11月27日94年度偵字第
    9953號為不起訴處分，可見告訴人習以司法為與被告相互爭
    鬥之武器，是更不能執告訴人94年2 月6 日之報案紀錄，逕
    為不利被告之認定。
  4.證人丙○○雖又證稱：告訴人乙○○當時聽聞被告以國語稱
    ：「你給我小心一點，我要拿刀療刀砍你」等語後，表情看
    來又生氣又害怕，夾雜兩種情緒云云（參見本院96年6 月4
    日審判筆錄第21頁）。惟表情與內心情緒間之對應，原本未
    必相符；僅由他人之表情，亦難以絕對正確地辨識該他人之
    內心情緒。參以證人丙○○又證稱：「（問：有無聽到爸爸
    說這件事要告媽媽，或心裡很害怕？）都沒有」（參見96年
    6 月4 日審判筆錄第20頁），則證人丙○○上開所證，究乏
    客觀明確之基礎，而係個人推測之詞，依刑事訴訟法第160
    條之規定，即不能執為不利被告認定之依據。
五、綜據上述，公訴人所舉之證據，雖已足認定被告確曾於前揭
    時、地對告訴人稱：「你給我小心一點，我要拿刀療刀砍你
    」等語，惟上開言語確否已致告訴人心生畏怖乙節，尚無從
    使本院得有確認不移之心證，此外，復查無其他積極證據足
    以證明被告之恐嚇犯行，揆諸前開說明，既不能證明被告犯
    罪，即應為無罪之諭知。
據上論斷，依刑事訴訟法第452 條、第301 條第1 項，判決如主
文。
本案經檢察官洪三到庭執行職務。
中　　華　　民　　國　　96　　年　　6 　　月　　25　　日
                  刑事第六庭法  官  許辰舟
以上正本證明與原本無異。
如不服本判決應於判決送達後10日內向本院提出上訴狀。
                            書記官  洪忠改
中　　華　　民　　國　　96　　年　　6 　　月　　25　　日
